【裁判字號】    99,台上,2016
【裁判日期】    990408
【裁判案由】    妨害性自主
【裁判全文】
最高法院刑事判決            九十九年度台上字第二０一六號
上  訴  人  台灣高等法院檢察署檢察官
上  訴  人
即  被  告  甲○○
選任辯護人  彭成青律師
上列上訴人等因被告妨害性自主案件，不服台灣高等法院中華民
國九十六年十二月二十七日第二審判決（九十六年度上訴字第三
九二七號，起訴案號：台灣新竹地方法院檢察署九十六年度偵字
第九二七號），提起上訴，本院判決如下：
    主  文
原判決撤銷，發回台灣高等法院。
    理  由
本件原判決認定上訴人即被告（下稱被告）甲○○有輕度智能障
礙，因認知功能低落，致其辨識其行為違法或欠缺依其辨識而行
為之能力有顯著降低之情形。其明知代號00000000、00000000、
00000000、00000000號（以下依序稱為Ｅ、Ｂ、Ｃ、Ｄ，姓名、
年籍資料均詳卷），均係未滿十四歲之男子，關於性行為之智識
及判斷能力未臻成熟，竟基於對於未滿十四歲之男子為性交或為
猥褻行為之犯意，分別於如原判決附表所示之時間，在新竹縣○
○鎮○○國小籃球場，或新竹縣竹東鎮○○路○段八十六號二樓
○○○○網咖店廁所內等處，分別對Ｅ、Ｂ、Ｃ、Ｄ為如原判決
附表所示之性交、猥褻之行為。嗣警方執行查訪中輟生任務時，
察覺有異始悉上情等情。因而撤銷第一審關於上開部分之科刑判
決，改判仍依修正前刑法連續犯規定，分別論處被告如原判決附
表編號一至四所示之四罪罪刑，其中如原判決附表編號二、三、
四部分並依中華民國九十六年罪犯減刑條例予以減刑，固非無見
。
惟查：(一)、依刑事訴訟法第一百五十六條第一項規定，被告之自
白，須兼具任意性與真實性二種要件，始有證據能力。同條第三
項復規定：被告陳述其自白係出於不正之方法者，應先於其他事
證而為調查。該自白如係經檢察官提出者，法院應命檢察官就自
白之出於自由意志，指出證明之方法。蓋被告之自白是否出於任
意性，係自白是否具有證據能力之先決要件，如有疑義，自應先
予究明，以排除法官受該具有瑕疵之自白影響而產生預斷之可能
。卷查被告於第一審訊問時即陳稱：「我在少年隊（指新竹縣政
府警察局少年警察隊）所言，是被逼的」等語（見第一審卷第七
頁），於原審亦辯稱：「我沒有做，是少年隊叫我承認」等語（
見原審卷第八十四頁反面），另被告之辯護人於第一審亦以被告
於警詢及檢察官偵查中所為之自白，非出於任意性而無證據能力
等語，資為辯護（見第一審卷第二十六至二十八頁）。乃原審並
未就被告於警詢及偵查中之自白是否出於自由意志，依職權予以
調查，亦未命檢察官就此部分舉證證明，復未說明被告上開辯解
何以不足採納，即遽引被告於警詢及偵查中之自白為論罪依據（
見原判決第三頁倒數第十二至十行），自難謂為適法。(二)、有罪
之判決書所認定之犯罪事實，與所採用之證據不相適合，即屬證
據上理由矛盾，其判決當然違背法令。又刑法於民國九十四年二
月二日修正公布，於九十五年七月一日施行時，已刪除第五十六
條連續犯之規定，將在刑法上本應各自獨立評價之數罪，回歸本
來就應賦予複數法律效果之原貌。故在刑法修正施行後，有多次
觸犯犯罪構成要件相同之犯行，原則均應一罪一罰。關於被害人
Ｂ部分，原判決附表編號二記載之犯罪事實為「被告基於對於未
滿十四歲之男子為猥褻之犯意，於九十五年八月間，在新竹縣○
○鎮○○國小籃球場，撫摸00000000性器官為猥褻行為」，主文
（「宣告刑」欄）亦僅對被告論以對於未滿十四歲之男子為猥褻
一罪，顯係認定被告僅有單一犯罪行為。然而依原判決理由貳、
一、（一）、(二)所載，證人Ｂ於偵查及原審中所為之證言，均明
確指稱被告於九十五年八月間，對伊共有兩次撫摸生殖器之猥褻
行為，與原判決所認定之犯罪事實顯不一致，原判決已有證據上
理由矛盾之違法。又證人Ｂ上揭證言如果屬實，亦即被告在上述
刑法修正後，對Ｂ有二次以上之猥褻行為，則自應按其實際行為
次數，一罪一罰。原判決未進一步釐清實情究竟如何，遽行判決
，亦嫌率斷。(三)、九十四年二月二日修正公布，九十五年七月一
日生效施行前刑法規定之連續犯，係指行為人基於概括之犯意，
連續數行為，觸犯構成要件相同之罪名而言。原判決就附表編號
三、四部分認定之犯罪事實，前者係被告於九十五年間（九十五
年六月三十日之前），多次對於未滿十四歲之Ｃ為猥褻行為；後
者係被告於九十五年二、三月間，對於未滿十四歲之Ｄ為猥褻行
為。該兩部分，被告犯罪時間密接，且均在上開刑法生效前所為
，犯罪手段雷同，又均係觸犯犯罪構成要件相同之罪名，如係基
於概括犯意而為，自應依修正前刑法連續犯之規定，論以一罪。
檢察官於起訴時，即認被告上開多次與未滿十四歲之男子所為之
猥褻行為，應依刑法修正前連續犯之規定論擬。原判決認就被告
上開二部分犯行，應分論併罰，然對被告上開二部分之犯行，何
以並非基於概括犯意而為，並未說明其認定之依據及理由，理由
亦嫌不備。以上或為上訴人等上訴意旨所指摘，或為本院得依職
權調查之事項，應認原判決有撤銷發回更審之原因。原判決理由
六不另為無罪諭知部分，因公訴人認與上開部分有裁判上一罪關
係，基於審判不可分原則，一併發回。
據上論結，應依刑事訴訟法第三百九十七條、第四百零一條，判
決如主文。
中    華    民    國  九十九  年    四    月    八    日
                      最高法院刑事第五庭
                          審判長法官  陳  正  庸
                                法官  林  秀  夫
                                法官  宋      祺
                                法官  陳  祐  治
                                法官  林  瑞  斌
本件正本證明與原本無異
                                      書  記  官
中    華    民    國  九十九  年    四    月   十四   日
                                                      K

司法院資訊處製作；財團法人民間司法改革基金會備份。
